【裁判字號】    97,消債更,1083
【裁判日期】    980424
【裁判案由】    更生事件
【裁判全文】
臺灣臺北地方法院民事裁定          97年度消債更字第1083號
聲  請  人
即債務人    甲○○
                        1弄8.
代  理  人  徐豐益律師
上列聲請人因消費者債務清理事件聲請更生，本院裁定如下：
    主  文
更生之聲請駁回。
聲請費用由聲請人負擔。
    理  由
一、按本條例所稱消費者，指五年內未從事營業活動或從事小規
    模營業活動之自然人。前項小規模營業指營業額平均每月新
    臺幣二十萬元以下者。債務人不能清償債務或有不能清償之
    虞者，得依本條例所定更生或清算程序，清理其債務。債務
    人對於金融機構因消費借貸、自用住宅借款、信用卡或現金
    卡契約而負債務，在聲請更生或清算前，應提出債權人清冊
    ，以書面向最大債權金融機構請求協商債務清償方案，並表
    明共同協商之意旨。債務人為前項請求時，視為同意或授權
    受請求之金融機構，得向稅捐或其他機關、團體查詢其財產
    、收入、業務及信用狀況。第一項受請求之金融機構，應即
    通知其他債權人與債務人為債務清償之協商，並將前項查詢
    結果供其他債權人閱覽或抄錄。協商成立者，應以書面作成
    債務清償方案，由當事人簽名、蓋章或按指印；協商不成立
    時，應付與債務人證明書。債務人與金融機構協商成立者，
    不得聲請更生或清算。但因不可歸責於己之事由，致履行顯
    有重大困難者，不在此限。消費者債務清理條例第2條第1項
    、第2項、第3條及第151條第1項至第5項分別定有明文。衡
    諸債之關係，係以當事人間之信賴關係為基礎，為社會經濟
    組織之重要支柱，故當事人於以法律行為追求自己之利益之
    際，亦應顧及對方之利益，並考量債權債務在社會上之作用
    ，本於誠實及信用之原則，行使債權及履行債務。是以債務
    人若因客觀經濟情況致不能清償債務或有不能清償之虞，固
    得依消費者債務清理條例所定更生或清算程序，清理其債務
    。惟若依債務人之工作收入及財產狀況，對於履行債權人提
    出之債務清償方案並無重大困難，僅係為圖謀減免債務，而
    不為債務清償方案之允諾，自有違債權契約為誠信契約之本
    旨，故依消費者債務清理條例第1條規定之立法目的，應不
    得聲請更生或清算，始能避免肇致道德危險。次按聲請更生
    或清算不合程式或不備其他要件者，法院應以裁定駁回之，
    但其情形可以補正者，法院應定期間先命補正，消費者債務
    清理條例第8條定有明文。
二、聲請意旨略以：聲請人現資產總值僅新臺幣（下同）25,657
    元，每月收入2萬元左右，但每月生活及扶養開支需19,363
    元，負債總額為889,001元。而其曾向最大債權銀行國泰世
    華銀行協商，惟國泰世華銀行根本無協商誠意，故意以脫法
    行為障礙更生聲請，期間不斷電話催收至聲請人公司影響工
    作，甚且依聲請人資料行強制執行。聲請人現在負債總額已
    超過資產總額，已達不能清償債務或有不能清償之虞，為此
    爰聲請准予更生等語。
三、經查：
（一）按消債條例所定協商前置程序之意旨，在使金融機構與債
      務人就特定種類之債務清理事務上，利用法院程序外解決
      之協商機制，為迅速有效之自主性解決。而此一程序之進
      行，有賴當事人間之協力配合，本於誠信為基礎，形成債
      務清理之共識，藉由法院之事後核可，賦予協商內容作為
      執行名義之正當性。聲請人陳稱國泰世華銀行根本無協商
      誠意，故意以脫法行為障礙更生聲請，期間不斷電話催收
      至聲請人公司影響工作，甚且依聲請人資料行強制執行等
      語，查：
    (1)依聲請人所提出之協商過程文件，聲請人於97年7月15日
      發文請求協商，經國泰世華銀行於同年月18日通知補前置
      協商申請書、身分證影本、近3個月薪資證明文件、前置
      協商申請人財產及收支狀況說明書、近2年度綜合所得稅
      資料清單及最近一個月核發之財產資料清單、營工保險被
      保險人投保資料表及明細正本。聲請人於同年月24日發文
      補正相關文件並請求停止催收行為。國泰世華銀行則於同
      年8月25日通知已收受文件，將開始協商後續事宜；嗣聲
      請人於收到臺灣板橋地方法院97年10月2日查扣聲請人1/3
      薪資債權之執行命令。惟國泰世華銀行於同年月6日以無
      法聯繫到本人為由，將前置協商申請予以退件。聲請人於
      同年月15日發函國泰世華銀行表明是否就上開臺灣板橋地
      方法院強制執行事件延緩執行。並就上開退件申請表示國
      泰世華銀行於聲請人申請逾月後始開始要求補件，且指責
      利用申請協商資料強制執行並不誠實，聲請人並無失聯情
      形等語。
    (2)本件經本院函查國泰世華銀行關於協商過程及其資料。經
      該行函稱：對聲請人有小額信貸248,992元之無擔保債權
      ，另主債務人馬起浩房貸4,667,346元部分之保證債務為
      有擔保債權，該行於97年7月18日通知聲請人補件開始，
      至同年10月6日止，撥打聲請人電話皆無法取得聯繫，其
      家人亦未轉達，而提出電話紀錄佐證。並否認有影響其工
      作之催收。又該行表示協商需有聲請人之收入、財產狀況
      資料，經通知補足相關文件，聲請人僅補影本資料，無法
      判斷真實性，自97年8月25日聯絡聲請人補件仍無法聯繫
      到本人，故以退件處理，非協商不成立等語。
    (3)按債務人依本條例第151條第1項規定請求協商債務清償方
      案後，任一債權金融機構於協商期間內對其財產聲請強制
      執行者，視為協商不成立。債權金融機構於債務人請求協
      商前已聲請法院開始強制執行程序，而不同意延緩執行者
      ，亦同。此為消費者債務清理條例施行細則第44條所明定
      。經查，依國泰世華銀行所提出之相關電話紀錄，國泰世
      華確有以電話多次試圖與聲請人聯繫，惟始終無法直接與
      聲請人談話，均係由聲請人之母或其代辦轉達國泰世華銀
      行意思，固有國泰世華銀行所提出電話紀錄可佐，然國泰
      世華銀行於退件前即對聲請人聲請強制執行，並經臺灣板
      橋地方法院於97年10月2日核發扣押聲請人薪資之執行命
      令，依上開規定，應視為協商不成立。至國泰世華銀行雖
      陳稱該行尚未與聲請人協商，蓋依上開施行細則規定需以
      開始請求協商方案為前提云云。然查，依聲請人所提出之
      國泰世華銀行所發補件通知及前置協商開始通知函可知，
      國泰世華銀行與聲請人確已準備開始協商，縱認國泰世華
      銀行確實無法聯繫聲請人本人，但仍應待退件後始得對之
      開始強制執行，其既於開始協商後未久即對之強制執行，
      依上開規定條件內容，應視為協商不成立，國泰世華銀行
      所為上開陳述，自不足取。
（二）依聲請人陳報之財產及收入狀況說明書，聲請人稱其收入
      為每月2萬餘元（依聲請人所附個人薪資明細約為每月23,
      000 餘元），必要支出加上父母孝養金9,000元，每月計
      為19,363元等語。查，依聲請人所提出之戶籍謄本所示，
      聲請人家中除聲請人外，尚有其父馬振強及其母馬黃麗杏
      及其弟馬起浩，其弟現收入為每月3萬餘元，如依臺北市
      每月平均最低生活費為14,152元，則聲請人與其父馬振強
      及其母馬黃麗杏、弟馬起浩最低生活費約為56,608元。聲
      請人每月收入為23,000元，馬振強每月有榮民就養金14,0
      00元，馬起浩每月收入約3萬餘元，則其家庭平均每月收
      入至少為67,000元，每月尚有餘額可供其清償債務。又縱
      認依聲請人之財產及收入狀況說明書所載聲請前2年內必
      要支出所載資料，因聲請人之父馬振強已有每月14,000元
      之就養金，聲請人每月收入僅2萬餘元，而馬起浩每月收
      入尚有3萬餘元，則9,000元孝養金部分實無由聲請人一人
      負擔之理由，則以每人負擔4,500元孝養金計算，聲請人
      每月支出約為14,863元，每月尚有5,000元可供其支付債
      務，參酌聲請人所欠債務總金額僅889,001元及聲請人現
      僅34歲未滿，正當人生壯年之際，與其他卡債案件相比，
      其所欠負債尚非鉅額，當有能力清償上開所欠款項。而現
      在經法院認可前置協商事件，因債務人如聲請更生，銀行
      就當事人提出之方案，所能取回之數額及比例較為有限，
      故多願以較低之利息及較長之期數與債務人達成協商方案
      ，其利息均降至3.5%至6%左右，清償期數以數十期至170
      期左右不等。是本件情形國泰世華銀行在尚未退件前即對
      聲請人強制執行，固依法視為協商不成立。然因國泰世華
      銀行多次與聲請人聯繫無著，致無法再協商具體清償方案
      ，本院審酌上開情形，本件聲請人多次經國泰世華銀行聯
      繫而仍未與國泰世華銀行接洽並具體提出其可接受之方案
      ，足見亦未盡協商之最大誠意。是依其情形觀之，尚難認
      為已有不能清償或不能清償之虞之情事。則聲請人本件更
      生聲請，於法尚有未合。
四、綜上所述，聲請人無參與前置協商之誠意，逕為本件更生聲
    請，於法尚有未合，應予駁回。爰裁定如主文。
中    華    民    國    98    年    4     月    24    日
              民事第二十一庭法      官  蔡政哲
上為正本係照原本作成
如不服本裁定，應於裁定送達後10日內，以書狀向本院提出抗告
，並繳納抗告費新臺幣1,000元
中    華    民    國    98    年    4     月    24    日
                            書  記  官  陳惠娟


司法院資訊處製作；財團法人民間司法改革基金會備份。
